臺灣高等法院臺南分院民事判決
109年度上易字第402號
上  訴  人  謝國隆  
被上訴人    葉秉和  
訴訟代理人  許雅芬律師
            鄭婷婷律師
            蔡宜君律師
上列當事人間請求確認通行權存在事件，上訴人對於中華民國10
9年9月28日臺灣臺南地方法院第一審判決（108年度訴字第1768
號）提起上訴，本院於110年3月18日言詞辯論終結，判決如下：
    主  文
上訴駁回。
第二審訴訟費用由上訴人負擔。
    事實及理由
一、按當事人得於訴訟繫屬中，將訴訟告知於因自己敗訴而有法
    律上利害關係之第三人。民事訴訟法第65條第1項定有明文
    。又按所謂就兩造之訴訟有法律上利害關係之第三人，係指
    因其所輔助之當事人敗訴，其私法上地位將受不利益者而言
    (最高法院92年度台聲字第709號裁定意旨參照)。查上訴人
    主張伊所有之臺南市○區○○段00000○00000○00000地號土地，
    3筆土地下稱系爭土地）為袋地，有通行同一母地分割被上
    訴人同段381-2地號土地如原判決附圖二（下稱附圖二）所
    示A部分，面積約53.3平方公尺土地，及同段381-3地號土地
    如附圖二所示B部分，面積約15平方公尺土地，及同段381地
    號土地如附圖二所示C部分，面積0.4平方公尺土地（下稱上
    訴人通行方案）之必要，提起確認上訴人通行方案之通行權
    存在等語，惟原判決認定通行如原判決附圖三（下稱附圖三
    ）所示甲、乙空間之土地，屬有公用地役關係之既成道路，
    為對鄰地損害最小，聲請對既成道路範圍所坐落土地之土地
    所有權人為訴訟告知等語（見本院卷第15、59頁）。然上訴
    人在本件所提為確認通行權之訴，係請求確認其所提上訴人
    通行方案之通行權存在，並非請求本院就鄰地損害最少之處
    所及方法酌定由其通行之形成之訴（見本院卷三第11、57、
    119頁），則上訴人通行方案之土地所有權人既僅為被上訴
    人，與原判決認定附圖三所示甲、乙空間之土地為既成道路
    之土地所有權人無涉，故上訴人聲請對既成道路範圍所坐落
    土地之土地所有權人為訴訟告知，於法無據，併此敘明。
二、上訴人主張：伊於民國（下同）101年9月19日經由法院拍賣
    購得系爭土地，並於同年10月11日登記為所有權人，而系爭
    土地（92年7月7日分割前為381-1地號土地）遭周遭土地即
    臺南市○區○○段381、381-2、381-3、382-1、382、382-7、4
    61-1、475-1、379-1、379地號等土地包圍，與公路無適宜
    之聯絡，係為袋地，必須經由鄰地381-2地號土地從臺南市○
    區○○路000巷（下稱○○路000巷）既成道路通行。伊買受系爭
    土地於法院點交時，被上訴人告知伊所購買之系爭土地無法
    通行，渠所有之同段381、381-2、381-3地號土地不讓伊通
    行，且設置障礙物為阻止，致伊系爭土地多年來無法為通常
    之使用，受到相當大之損害。又系爭土地原係於77年5月26
    日自同段381地號土地分割而來，當時381地號土地面臨○○路
    000巷既成道路，於72年間在381地號土地上申請興建有○○段
    00建號建物一棟（門牌為臺南市○區○○路000巷0號、下稱0號
    房屋、現為被上訴人所有），其後分割前381地號土地上興
    建同段000建號建物（即臺南市○區○○路000巷0號房屋，現為
    伊所有，下稱0號房屋），是381地號土地分割為381、381-1
    地號2筆土地，而後381-1地號土地於92年7月7日都市細部計
    畫時再分割成系爭土地，並無面臨道路，381地號土地於92
    年7月7日再分割成381、381-2、381-3地號土地面臨○○路000
    巷既成道路之公路，致伊所有之系爭土地成為與公路無適宜
    聯絡之土地且不能為通常使用，依據民法第789條第1項前段
    之規定，僅得通行他分割人即被上訴人所有381、381-2、38
    1-3地號土地。另伊所有系爭土地為供建築住宅之基地及計
    畫道路用地，其中住宅建築基地通常係用以建築住宅房屋使
    用。而依建築法令之規定，伊上開建築基地土地申請建築房
    屋使用必須至少有寬度3.5公尺之通路連接至公路，並且連
    接之寬3.5公尺通路還必須鋪設路面可供通行及具備房屋相
    關排水設施等情，爰依民法第789條第1項規定，求為判命：
    1.確認伊所有之系爭土地就被上訴人所有381-2地號土地如
    附圖二所示A部分，面積約53.3平方公尺土地，及381-3地號
    土地如附圖二所示B部分，面積約15平方公尺土地，及同段3
    81地號土地，如附圖二所示C部分，面積0.4平方公尺土地，
    有通行權存在。2.被上訴人應將前項土地上如附圖二所示甲
    部分面積1.72平方公尺之磚牆及花台拆除，並不得在前項土
    地上為妨礙伊通行之行為。3.被上訴人應容忍伊在前項土地
    上A、B、C部分鋪設通路、埋設管線之判決（原判決為上訴
    人敗訴之判決，上訴人聲明不服提起上訴）。上訴聲明：㈠
    原判決廢棄。㈡求為判決如上⒈至⒊所示。
三、被上訴人則以：按民法第787條規定，土地因與公路無適宜
    之聯絡，致不能為通常使用時，除因土地所有人之任意行為
    所生者外，土地所有人得通行周圍地以至公路。惟上訴人之
    系爭土地尚有北面及東面2條聯外道路可通行至○○路000巷，
    或經由○○路000巷00弄通行至○○路000巷，並非無聯外道路可
    通行，並非袋地。又上訴人於101年因拍賣取得系爭土地及
    其上建築物後，即有搬運彈簧床、水塔等物至該處，並將鋪
    於地上的紅磚塊挖起運出，足見上訴人所有系爭土地並非無
    路可通。另系爭土地在未分割前，周圍地所有權人考量日後
    通行問題，曾與系爭土地原所有權人商量，每戶各自預留一
    些通行路地以方便汽車通行，惟原所有權人不願意，稱可供
    機車或單車通行即可。而上訴人所有381-1、381-5地號土地
    臨接計劃道路（381-4地號），自得指定建築線，且381-1（
    96平方公尺）、381-5（43平方公尺）地號土地，依建蔽率6
    0%、容積率165%計算其建築物樓地板面積，並不符合臺南市
    未完成道路闢建之建築基地申請建築執照出入通路辦法（下
    稱系爭辦法）第4條規定之適用等語置辯。並答辯聲明：上
    訴駁回。
四、兩造不爭執之事項：
　㈠上訴人於101年09月19日經法院拍賣購得臺南市○區○○段00000
    ○○○0號房屋(於81年02月17日登記，建物坐落地號為381-1地
    號土地上)，並於同年10月11日登記為上開房地之所有權人
    ，而系爭土地中381-1地號土地係於92年7月7日分割自381地
    號土地，其後再從381-1地號土地分割出系爭土地；另381地
    號土地係於92年7月7日分割出381-1地號土地後，再分割出3
    81-2、381-3地號土地，被上訴人所有之0號房屋係於72年4
    月21日為第一次登記，且係坐落於381地號土地及同段380地
    號土地上。兩造上開土地均係103年7月16日發佈實施之「變
    更台南市南區都市計畫(細部計畫)通盤檢討案(補辦公開展
    覽)」範圍內之土地，381-4地號土地為道路用地，有上開6
    筆土地之土地建物查詢資料及異動索引查詢資料，0號房屋
    及0號房屋之土地建物查詢資料及臺南市政府都市發展局109
    年5月12日南市都管字第1090579872號函附卷可稽。
  ㈡上訴人所有系爭土地前尚未自381地號土地分割前原係訴外人
    葉正明、葉正良及葉珠所共有，訴外人葉正良於77年5月24
    日因共有物分割而取得381地號土地全部，而所分出之381-1
    地號土地則由其他共有人分得後輾轉由訴外人李建明取得，
    並由訴外人吳惠仁於84年8月21日經法院拍賣取得，且於同
    年9月13日出售予訴外人黃金騫，於92年7月7 日逕為分割出
    381-4 、381-5 地號土地後，由上訴人經由法院拍賣於101
    年10月11日登記取得系爭土地等情，除有前揭系爭土地建物
    查詢資料、異動索引查詢資料外，尚有381地號土地之臺灣
    省臺南市土地登記簿可按。
  ㈢臺南市○區○○路000巷為既成道路，為兩造所不爭執，有原審
    勘驗筆錄可稽(原審卷第129、130頁)。又上訴人土地現除西
    側有磚造一層樓建物及鐵棚，其餘空地均長滿雜草，北側有
    一水溝東接000巷00弄，西接○○路，西北側尚可經由他人土
    地接往000巷，000巷現可通行小型汽車，而上訴人的土地北
    側水溝及西北側通路僅可供步行及腳踏車、機車通行，系爭
    土地附近均為住宅區，距○○路步行約1-2分鐘時間，距○○市
    場車程約3分鐘。
五、兩造爭執之事項：
  ㈠本件上訴人所主張如附圖二所示中，381-2 地號土地之A 部
    分、381-3 地號土地之B 部分及381 地號土地之C 部分是否
    有通行權存在？
  ㈡若有，被上訴人是否需拆除附圖二所示甲部分，即面積1.72
    平方公尺之磚牆及花台，並不得妨害上訴人通行？被上訴人
    是否有容忍上訴人就上述A 、B 、C 部分鋪設道路、埋設管
    線之義務？
六、得心證之理由：
　㈠依兩造不爭執之事項㈠所示，上訴人於101年9月19日經法院拍
    賣購得系爭土地及其上0號房屋（於81年2月17日登記，建物
    坐落地號為381-1地號土地），並於同年10月11日登記為上
    開房地之所有權人，而系爭土地中381-1地號土地係於92年7
    月7日分割自381地號土地，其後再從381-1地號土地分割出3
    81-4、381-5地號土地；另381地號土地係於92年7月7日分割
    出381-1地號土地後，再分割出381-2、381-3地號土地，被
    上訴人所有之0號房屋係於72年4月21日為第一次登記，且坐
    落於381、380地號土地上。兩造上開土地均係103年7月16日
    發佈實施之「變更台南市南區都市計畫（細部計畫）通盤檢
    討案（補辦公開展覽）」範圍內之土地，其中381、381-1、
    381-3、381-5地號土地為住三住宅區，381-2、381-4地號土
    地為道路用地之事實，自堪信此部分為真實。
　㈡按土地因與公路無適宜之聯絡，致不能為通常使用時，除因
    土地所有人之任意行為所生者外，土地所有人得通行周圍地
    以至公路；有通行權人於必要時，得開設道路；因土地一部
    之讓與或分割，而與公路無適宜之聯絡，致不能為通常使用
    者，土地所有人因至公路，僅得通行受讓人或讓與人或他分
    割人之所有地，民法第787條第1項、第788條第1項本文、第
    789第1項固分別定有明文。又袋地通行權係屬相鄰土地間所
    有權之調整，其目的在解決與公路無適宜聯絡土地之通行問
    題，而令周圍地所有人負容忍其通行之義務，是其周圍地，
    須屬他人所有者，始足當之。又所謂土地與公路無適宜之聯
    絡，致不能為通常之使用，係指土地與公路間無適宜之通路
    可資聯絡，以致不能為通常之使用而言。土地所有人雖可任
    意讓與或處分土地，惟不能因自己之任意行為，致增加周遭
    他人土地之負擔，因此如數筆土地同屬一人所有，而得藉由
    其中 1筆或數筆土地與公路相通聯，自不能損人利己，捨該
    通聯之自己所有土地，而對其他鄰地主張有通行權存在。所
    謂聯絡之公路，並不限於國道或省市路線之公有道路，凡可
    供公眾通行之道路均屬之，即私有巷道亦屬之。上訴人雖主
    張：伊所有系爭土地四周並無巷道，雖可經由他人建物間或
    他人與自己建物間所留置之空間連接至道路，但該空間土地
    均為他人之私人土地或水溝，並非既成巷道可供通行；系爭
    土地中381-1及381-5地號土地為建地，依據建築法令亦需有
    3.5公尺道路通行始可合法興建建物使用，前揭可供通行之
    空間寬度均甚窄，亦不能為通常之使用，是系爭土地應屬袋
    地，故通行被上訴人所有之381-2、381-3、381地號土地至○
    ○路000巷，為損害最少之方案等語。惟查：
  ⒈依兩造不爭執之事項㈡所示，381地號土地分割前原係訴外人
    葉正明、葉正良及葉珠所共有，葉正良於77年5月24日因共
    有物分割而取得381地號土地全部，分割後381-1地號土地則
    由其他共有人分得後輾轉由李建明取得，並由吳惠仁於84年
    8月21日經法院拍賣取得，且於同年9月13日出售予黃金騫，
    於92年7月7日逕為分割出381-4、381-5地號土地後，嗣由上
    訴人經由法院拍賣於101年10月11日登記取得系爭土地；381
    地號土地係於92年7月7日分割出381-1地號土地後，再分割
    出381-2、381-3地號土地之事實，是認兩造所有之土地均係
    由同一母地381地號土地分割而來，應可認定。
　⒉又依兩造不爭執之事項㈢所示，上訴人土地現除西側有磚造一
    層樓建物及鐵棚，其餘空地均長滿雜草，北側有一水溝東接
    000巷00弄，西接○○路，西北側尚可經由他人土地接往000巷
    ，000巷現可通行小型汽車，而上訴人的土地北側水溝及西
    北側通路僅可供步行及腳踏車、機車通行，系爭土地附近均
    為住宅區，距○○路步行約1-2分鐘時間，距○○市場車程約3分
    鐘乙節，經原審製有勘驗筆錄在卷可憑（見原審卷第131頁
    ），系爭土地外觀上未被他人土地所圍繞，上訴人得通行自
    己所有381-4地號土地由北側往東50公尺接○○路000巷，該巷
    道寬度（北邊最寬2.56公尺）足供一般通行，長期為兩旁住
    戶出入通行使用，自難認系爭土地與公路無適宜之聯絡，致
    不能為通常之使用，自堪認系爭土地對外可通行至公路，並
    非袋地。如附圖三所示紅色部分空間（下稱甲空間）及黃色
    部分空間（下稱乙空間）之土地，至少於35年以前即已供附
    近居民通行使用，而系爭土地於84年間因法拍而出售他人之
    前，葉正明在系爭土地上所有之0號房屋，即係將大門開在
    系爭土地北側，並由附圖三所示上開甲、乙空間進出連接道
    路，而上開甲、乙空間之土地雖為私人土地，但係鄰里間長
    久以來相互保留部分自有土地供公眾通行行走之用乙節，經
    證人即葉正明之子即葉揚（於00年出生）於原審證稱：伊出
    生後即居住在0號房屋，住近30年，從0號房屋正廳北方三處
    出入，可供機車及腳踏車進出，北側三條路自小就存在等語
    （見原審卷253、254、261頁），並經證人即居住○○○○地○○○
    段000○00000○000○00000地號土地上房屋（000巷00號之0、
    在0號房屋旁）之葉江陣於原審證述明確（見原審卷257、25
    8頁），且經被上訴人提出系爭土地上大門及圍牆經上訴人
    拆除前後之現場照片為證（見原審卷第273頁至第277頁），
    足認如附圖三所示甲、乙空間之土地雖為私人土地，但確實
    為包含使用系爭土地之人在內之不特定公眾通行所必要，且
    於公眾通行之初，為土地所有權人所同意而未予阻止，並歷
    時年代久遠未曾中斷，如附圖三所示甲、乙空間之之巷道土
    地雖係私人所有，惟供通行已逾30年，並無任何阻礙，自屬
    可供公眾通行之道路，上訴人應得藉由其中1筆或數筆土地
    與公路相通聯，自不能損人利己，捨該通聯之自己所有土地
    ，而對其他鄰地主張有通行權存在。上訴人主張該土地為私
    人土地非既成道路，隨時可由土地所有權人禁止使用，因而
    不能供通行之用云云，自不可採。
　⒊另系爭土地北側之甲空間部分土地（即臺南市○區○○段00000○
    00000○00000地號土地），其最窄處為1.01公尺，最寬處為2
    .56公尺，可向東連接○○路000巷，再往東可連接○○路000巷0
    0弄，而○○路000巷及000巷00弄最後均可連接至○○路；又系
    爭土地北側之乙空間部分土地最窄處約1.68公尺，可向北連
    接至○○路000巷，再往西通往○○路等情，有原審法院105年度
    訴字第692號兩造確認土地通行權存在事件囑託臺南市東南
    地政事務所所測繪之106年7月25日東南地所測字78第49700
    號土地複丈成果圖附卷可按（即附圖三），並經原審於109
    年2月21日至系爭土地周圍地現場勘驗屬實，且製有勘驗測
    量筆錄在卷可參（見原審卷第125頁至第135頁），則被上訴
    人抗辯：上訴人所有系爭土地尚可由其土地北側之甲、乙空
    間通往公路乙情，自屬可採。
  ㈢上訴人雖復稱：系爭土地縱可由甲、乙空間進出道路，但系
    爭土地中381-1及381-5地號土地均為建地，依據系爭辦法之
    規定，其上開2筆土地申請建築房屋使用必須至少有寬度3.5
    公尺之通路連接至公路，且連接之寬3.5公尺通路還必須鋪
    設路面可供通行及具備房屋相關排水設施云云，是前揭甲、
    乙空間之寬度均不足3.5公尺，不能使系爭土地為通常之使
    用，因系爭土地與公路並無適宜之聯絡，仍為袋地等語（見
    原審卷第179頁至第180頁）為證。惟查：
  ⒈按鄰地通行權之功能在解決與公路無適宜聯絡袋地之通行問
    題，不在解決袋地之建築問題，固不能僅以建築法或建築技
    術上之規定為酌定通行事項之基礎，但通行鄰地之目的既在
    使袋地得為通常之使用，是於袋地為建地時，即須將其建築
    需要列入考量；若准許通行之土地，不足敷袋地建築之基本
    需求，尚不能謂已使為建地之袋地為通常之使用，固有最高
    法院85年度台上字第3141號民事判決意旨可資參照。
  ⒉又原審經依職權向臺南市政府都市發展局及工務局函詢上訴
    人上開土地日後欲興建建物時，可否指定建築線，且該建築
    基地是否有系爭辦法適用之結果，依臺南市政府都市發展局
    109年5月12日南市都管字第1090579872號函覆稱：「三、次
    查○○段381-1、381-5地號臨接計畫道路（○○段381-4地號）
    自得依臺南建築管理自治條例第三條第一項指定建築線」等
    語（見原審卷第243頁），及臺南市政府工務局109年7月20
    日南市工管一字第1090846165號函所述：「二、按臺南市建
    築管理自治條例第五條（略以）：『建築基地臨接之計畫道
    路或經指定（示）建築線之現有巷道，其鋪面、排水溝等公
    共設施尚未闢築完成者，申請建築應依規定辦理其出入通路
    及排水系統之拓築』。」、「四、另查○區○○段381-1及381-5
    地號面臨381-4地號未開闢計畫道路（SC-193-6M），是旨案
    地號如以上述未開闢計畫道路指定建築線據以申請建築執照
    時，則有旨案辦法（即系爭辦法）第三、四條之適用，並完
    成與基地面前同寬範圍鋪設寬三點五公尺以上之路面。」等
    語（見原審卷第349、350頁），雖認上訴人所有系爭土地中
    381-1、381-5地號土地因均面臨已劃設為計畫道路之381-4
    地號土地而可指定建築線，因而有依臺南市建築管理自治條
    例第5條之規定，於申請建築時應依規定辦理其出入通路及
    排水系統之拓築，而有系爭辦法第3、4條之適用。
  ⒊惟上訴人所有381-4地號土地為道路用地，381-1、381-5地號
    土地屬都市計畫住三住宅區，住宅區依臺南市建築管理自治
    條例第3條規定臨接計畫道路自得申請指定建築線，如附圖
    三黃色及紅色範圍均係屬計畫道路範圍乙節，有臺南市政府
    都市發展局110年2月1日南市都管字第1100167338號函、及
    上訴人提出之臺南市政府都市發展局都市計畫土地使用分區
    證明書、地籍圖謄本在卷可稽（見本院卷85、93至95頁），
    則上訴人所有且屬於住三住宅區而可興建建物之土地中，38
    1-1地號土地之面積為96平方公尺、381-5地號土地之面積為
    43平方公尺，則以住三住宅區之建蔽率為60％、容積率為165
    ％以觀，其可興建之建築物總樓地板面積各為95.04平方公尺
    及42.57平方公尺，並不符合系爭辦法第4條所規定「經指定
    （示）建築線之道路尚未開闢，建築物總樓地板面積在五百
    平方公尺以上，建築基地以其他現有巷道為出入通路者，應
    於申請使用執照前，完成與基地面前同寬範圍內之排水系統
    及鋪設寬三點五公尺以上之路面」，應於建築基地面前同寬
    範圍內鋪設寬3.5公尺以上路面始可申請使用執照之情形。
    況上訴人所有前揭2筆住宅區用地均面臨寬度為6公尺且未完
    成闢建之381-4地號計畫道路用地，依據系爭辦法第3條第1
    項第1款之規定：「建築基地已經指定（示）建築線且未完
    成闢建之道路為出入通路者，應符合新建五樓以下建築物應
    於建築工程放樣勘驗前，自行開闢完全三點五公尺以上之施
    工道路及依實際需要擬定之臨時排水系統，並應於申請使用
    執照前，自行開闢完成與基地面前同寬範圍之路燈、排水系
    統及鋪設寬三點五公尺以上之路面。」，足見上訴人只要於
    建築物工程放樣勘驗前將寬達6公尺之381-4地號土地開闢施
    工道路，並於申請使用執照前，將381-4地號土地鋪設路面
    ，即可符合前揭規定，而前揭已鋪設路面之計畫道路用地亦
    可連接至上開已供公眾通行之道路之甲、乙空間連接公路使
    用，至為明確，則上訴人所稱：系爭土地因建築需要，依據
    相關建築法令，實與公路並無「適宜」之聯絡云云，自難憑
    採。
  ㈣依上，系爭土地因可由已供公眾通行之道路之甲、乙空間連
    接公路，而為住○區○00000○00000地號土地可興建建築物之
    面積不大，又因面臨上訴人所有寬達6公尺之未完成開闢之
    計畫道路381-4地號土地，上訴人依建築法令予以開闢道路
    、鋪設路面，即可連接前揭既成道路進出，亦不影響上訴人
    於系爭土地中住宅區用地上興建建築物，非與公路無適宜之
    聯絡，則系爭土地並非「袋地」，不符合民法第787條之規
    定，應堪認定。
七、綜上所述，系爭土地既非袋地，亦未因土地分割而與公路無
    適宜之聯絡，致不能為通常使用，則上訴人依民法第787條
    至第789條之規定，請求㈠確認上訴人所有之系爭土地就被上
    訴人所有381-2地號土地如附圖二所示A部分，面積約53.3平
    方公尺土地，及381-3地號土地如附圖二所示B部分，面積約
    15平方公尺土地，及同段381地號土地，如附圖二所示C部分
    ，面積0.4平方公尺土地，有通行權存在。㈡被上訴人應將前
    項土地上如附圖二所示甲部分面積1.72平方公尺之磚牆及花
    台拆除，並不得在前項土地上為妨礙上訴人通行之行為。㈢
    被上訴人應容忍上訴人在前項土地上A、B、C部分鋪設通路
    、埋設管線，為無理由，應均予駁回。原審為上訴人敗訴之
    判決，核無違誤，上訴意旨指摘原判決不當，求予廢棄改判
    ，為無理由，應駁回其上訴。
八、本件事證已臻明確，兩造其餘之攻擊或防禦方法及所用之證
    據，核認為均不足以影響本判決之結果，爰不逐一論列，附
    此敘明。
九、據上論結，本件上訴為無理由，依民事訴訟法第449條第1項
    、第78條，判決如主文。
中　　華　　民　　國　　110  　年　　4 　　月　　8　　日
           
　　　　　　      民事第五庭     審判長法  官  吳森豐

                                       法  官  郭貞秀

                                       法  官  黃義成
上為正本係照原本作成。　　　　　　　　　　　　　　
不得上訴。　
中　　華　　民　　國　　110 　年　　4 　　月　　8 　　日

                                      書記官  岑  玢